【裁判字號】    90,易,1179
【裁判日期】    901213
【裁判案由】    詐欺
【裁判全文】
臺灣臺北地方法院刑事判決                          九十年度易字第一一七九號
    公  訴  人  臺灣臺北地方法院檢察署檢察官
    被      告  陳宏明
                郭惠珍
                黃蘭香
右列被告因詐欺案件，經檢察官提起公訴（八十九年度偵字第一０二二九號、九十年
度偵字第九六二四號），本院判決如左：
    主  文
陳宏明共同意圖為自己不法之所有，以詐術使人將本人之物交付，處有期徒刑壹年。
郭惠珍共同意圖為自己不法之所有，以詐術使人將本人之物交付，處有期徒刑肆月，
如易科罰金以參佰元折算壹日；緩刑參年。
黃蘭香無罪。
    事  實
一、陳宏明、郭惠珍夫妻二人，明知渠等並無投資納骨塔塔位之具體計劃，竟仍基於
    意圖為自己不法所有之犯意聯絡，將黃蘭香無意中折疊夾放於存摺內，誤以為遺
    失而辦畢掛失手續，嗣為申請支票存款帳戶，又連同存摺交給陳宏明於八十八年
    六月二十四日辦理支票存款開戶，致脫離持有，面額分別為新台幣（以下同）一
    百萬元、三十萬元之郵政定期儲金存單（以下簡稱郵局定存單）二紙（存單號碼
    三四七六六一八一、三四七六六二二０），予以侵占入己。並於民國八十八年十
    月二十五日晚間，同往台北縣新店市○○街○○巷○○號，郭惠珍友人許秋菊住
    處，向許秋菊誆稱將於八十九年十一月間，參與投資台中縣及南投縣「九二一地
    震災區死亡者骨灰塔塔位」，同時隱匿該定存單業經黃蘭香於八十八年五月二十
    四日申請掛失作廢，另行換單後，在八十八年六月十一日提前解約領回之事實，
    謊稱持有存戶印鑑，隨時可以提領款項，藉以證明資力並取信於許秋菊，使許秋
    菊因而陷於錯誤，應允參與投資一百五十萬元，並由陳宏明當場簽立合作契約書
    一式二份，載明合夥情形，交付一份給許秋菊收執。許秋菊遂委由其姊蔡許春梅
    ，並約同陳宏明、郭惠珍二人，於翌（二十六）日至台北市敦化南路世華聯合商
    業銀行敦南分行（以下稱世華敦南分行），自許秋菊及其姐夫蔡銘修帳戶內提領
    現金共一百五十萬元交付陳宏明。同年十一月初，許秋菊因未獲陳宏明告知投資
    進度，乃要求退出投資並取回款項，惟經陳宏明一再推延。嗣於八十八年十一月
    中旬，陳宏明以提領現金兌換美元後交還許秋菊為由，向許秋菊取回前開三十萬
    元之郵局定存單，並於同年十一月二十八日，帶同郭惠珍、黃蘭香二人，前往許
    秋菊前址住處，交付現金四十七萬元（起訴書誤載為同日交付三十萬元之郵局定
    存單供作擔保），再由陳宏明於八十八年十二月十一日補立收據，記載還款情形
    。嗣於八十九年二月二十日，許秋菊前往台北市○○路○○○號三樓陳宏明、郭
    惠珍住處催討餘款時，因陳宏明不在，郭惠珍為安撫許秋菊，遂應其要求，在右
    揭合作契約書後，補行具名於八十九年二月二十一日擔任保證人，同時簽發面額
    各五十萬元及一百萬元，到期日分別為八十九年二月二十九日、八十九年三月二
    日之本票二紙予許秋菊收執，惟該本票經屆期提示仍未獲付款。陳宏明復於八十
    九年三月三十日，另行簽發同日到期，面額一百零三萬元之本票一紙，交許秋菊
    收執，亦未兌現。嗣經許秋菊向郵局查詢前開郵局定存單，知悉該存單早經掛失
    解約後，始確知受騙。其後陳宏明又交付以李東平、方蓮水、宋錫全、林冠宇等
    人為發票人之支票予許秋菊，亦均未獲付款。
二、案經許秋菊訴由臺北市政府警察局信義分局報請臺灣臺北地方法院檢察署檢察官
    偵查起訴。
    理  由
壹、被告陳宏明、郭惠珍部分：
  一、訊據被告陳宏明、郭惠珍雖均否認詐欺。被告陳宏明辯稱該一百五十萬元係向
      許秋菊之借款，並已告知前開定期存款單業經掛失解約之情形，事後亦曾給付
      數期利息，絕非詐欺；被告郭惠珍辯稱伊雖為陳宏明之配偶，但從不過問參與
      陳宏明之事，亦未向許秋菊誆稱投資事宜，事後並因許秋菊要求，而擔任保證
      人並簽發本票云云。
  二、經查，右揭事實，業據告訴人許秋菊指訴明確，核與被告黃蘭香於本院審理時
      供承其郵局定存單之掛失、解約，及陪同被告陳宏明、郭惠珍還款四十七萬元
      等情節相符，並有郵局定存單一紙及各該合作契約書、收據、本票、蔡銘修及
      許秋菊之存摺影本等件附卷可稽。被告陳宏明雖辯稱係以高約一台尺六之玉觀
      音一尊及翡翠手鐲為質向許秋菊借款，並已告知定存單掛失作廢情形云云。然
      其所辯借款情形不惟與許秋菊之指訴迴異，亦與當日簽立之合作契約書所載「
      雙方願合伙（夥）訂定合作投資出售九二一地震災區死亡之骨灰塔塔位（進塔
      ）的生意合作事業....，同意由許秋菊（甲方）女士出資一百五十萬元為認股
      （全部分四分之一股無誤）.... 」，及收據所記載「另營餘利尚未結算，待
      結算再分股給付」內容不符。訊之當日隨同前往之被告郭惠珍，亦供稱被告陳
      宏明當天並未攜帶物品前往等語（見本院九十年九月四日筆錄）。被告陳宏明
      所辯因借貸關係而取得款項云云，顯不可採。又許秋菊既收受被告陳宏明所交
      付之郵局定存單，顯係信其具有足供擔保之價值；否則，若明知該存單業經掛
      失解約，形同廢紙，豈有收取保存可能？被告陳宏明所辯已告知掛失情節云云
      ，亦與常情有違，應屬卸責之詞，不足採信。次查，被告郭惠珍雖否認知情，
      辯稱並未參與鼓吹許秋菊交付款項「投資」云云，惟其確有附和被告陳宏明詐
      稱投資計劃，此據許秋菊指訴在卷；參以被告郭惠珍先後與被告陳宏明同往許
      秋菊家中約定投資事宜、翌日並隨同前往銀行取款、八十八年十一月間復陪同
      還款，甚至於許秋菊要求還款時，仍應允擔任保證人及簽發本票承諾還款等涉
      入程度，顯無不知情之可能，所辯不知云云，諉無足採。至於公訴人雖認被告
      黃蘭香亦與被告陳宏明、郭惠珍二人具有詐欺之犯意聯絡，並故意將郵局定存
      單謊報遺失，換單領出後，再交被告陳宏明、郭惠珍二人持向許秋菊佯供擔保
      云云；然據被告等均否認在卷，且黃蘭香確有存款到期，轉存、續存而取得前
      開郵局定存單，復因被告陳宏明要求借款而提前解約等情，亦有存摺及郵局定
      存紀錄可憑，並與被告陳宏明所述相符。又定存單之掛失、解約日期為八十八
      年五、六月間，被告陳宏明、郭惠珍持交許秋菊之時間則為八十八年十月二十
      五日，相隔約五月，如係為詐欺許秋菊而謀議掛失，應無如此早期預備之可能
      。參以被告黃蘭香除於八十八年十一月二十八日，陪同被告陳宏明、郭惠珍前
      往許秋菊住處還款四十七萬元外，並未直接與許秋菊接觸，亦未對之誆稱投資
      或擔保資力，自難僅據被告陳宏明擅自取用黃蘭香業已掛失作廢之郵局定存單
      ，即認黃蘭香與被告陳宏明、郭惠珍間具有詐欺取財之共同犯意。本件事證明
      確，被告陳宏明、郭惠珍犯行均堪認定。
  三、核被告陳宏明、郭惠珍所為，係犯刑法第三百三十七條侵占離本人持有之物及
      同法第三百三十九條第一項之詐欺取財罪；又所犯前開二罪間，具有方法結果
      之牽連關係，應從一重之詐欺取財罪處斷。被告陳宏明、郭惠珍二人間互有犯
      意聯絡與行為分擔，為共同正犯。爰分別審酌被告陳宏明、郭惠珍之素行及渠
      等犯罪動機、目的、手段、所生危害、犯罪後態度與清償情形，及本件詐欺犯
      行係由陳宏明主導、詐得金額亦由其管領使用等一切情狀，各量處如主文第一
      項所示之刑，被告郭惠珍部分並諭知易科罰金之折算標準。又被告郭惠珍前未
      曾受有期徒刑以上刑之宣告，有臺灣高等法院檢察署刑案紀錄簡覆表一件在卷
      可考，其因一時失慮，隨同配偶陳宏明共犯本件之罪，經此偵審程序之教訓後
      ，當知警惕而無再犯之虞，爰併宣告緩刑三年，用啟自新，以勵來茲。
  四、被告陳宏明、郭惠珍侵占離本人持有之物部分，雖未經起訴，惟與渠等被訴詐
      欺取財犯行具有裁判上一罪關係，是為起訴效力所及，本院自得併予審理。又
      渠等行為後，刑法第四十一條業於九十年一月四日修正，同年月十日公布施行
      ，將得易科罰金之範圍，由原定最重本刑為三年以下有期徒刑以下之罪，擴大
      為最重本刑為五年以下有期徒刑以下之罪，本件依同法第二條第一項前段規定
      ，自應適用修正後之刑法第四十一條第一項規定，併此敘明。
  五、公訴人雖認被告陳宏明於得知許秋菊提出詐欺告訴後，另單獨基於同前之概括
      犯意，於八十九年七月三十一日交付許秋菊三紙分別由方蓮水（票號ＡＧ０四
      八七八六號，面額三十八萬元，發票日：八十九年八月二十日），宋錫全（票
      號ＦＵ九００二０八三號，面額三十三萬一千六百元，發票日：八十九年九月
      五日）、林冠宇（票號ＡＡ三二０三０一四號，面額四十五萬元，發票日：八
      十九年十月五日）等三人開立之支票，以供清償債務，詎經屆期提示均為拒絕
      往來戶而未獲付款，亦涉有詐欺罪嫌等語。訊之被告陳宏明則堅決否認詐欺，
      辯稱其前三紙支票均為他人還款所交付，不知無法兌現等語。經查，前開支票
      雖經提示未獲付款，惟均有被告以外之人背書轉手，有各該支票及退票理由單
      等件附於偵查卷內可憑。且發票人帳戶確有正常使用記錄：其中，方蓮水之支
      票存款帳戶於八十九年一月十七日申請開立，八十九年九月八日列為拒絕往來
      戶，有新竹國際商業銀行龍潭分行九十年九月六日竹商銀龍潭字第二七三─一
      號函（附帳戶申請資料及往來明細）一件可證；宋錫全之支票存款帳戶於八十
      九年二月二十四日申請開立，八十九年八月十一日列為拒絕往來戶，有安泰商
      業銀行九十年九月五日安中字第一二三二號函（附帳戶申請資料及往來對帳單
      ）一件可證；林冠宇之支票存款帳戶於八十八年十一月十七日開戶，八十九年
      八月十一日列為拒絕往來戶，亦有彰化商業銀行南屯分行九十年九月五日彰南
      屯字第一七五五號函（附帳戶申請資料、往來明細及退票紀錄卡）一件可憑。
      是於被告陳宏明交付支票予許秋菊時，各該帳戶尚未拒絕往來，被告陳宏明所
      辯不知無法兌現等語，即屬可採。惟因公訴人認此與前開論罪科刑之詐欺部分
      具有連續犯之裁判上一罪關係，故不另為無罪之諭知，併此敘明。
貳、被告黃蘭香部分：
  一、公訴意旨略以：被告黃蘭香與陳宏明、郭惠珍基於共同意圖為自己不法所有之
      犯意聯絡，明知陳宏明、郭惠珍二人已陷於無償債能力之狀態，竟謀議先由黃
      蘭香將其所有之郵局定存單二張（號碼：三四七六六一八一，面額一百萬元；
      號碼：三四七六六二二０號，面額三十萬元）於八十八年五月二十四日謊報遺
      失掛失止付，並換單後即八十八年六月十一日將一百三十萬元領出，再由陳宏
      明、郭惠珍二人於八十八年十月二十五日晚上至許秋菊位於台北縣新店市○○
      街○○○巷○○○號之住處，佯稱將八十九年十一月間參與臺中縣及南投縣「
      九二一地震災區死亡之骨灰塔塔位」賑災事業，騙取許秋菊出資一百五十萬元
      ，並持黃蘭香上開已註銷之存單二紙，提示予許秋菊佯稱足供為投資款之擔保
      ，使許秋菊誤信其仍有資力，而於次日囑託不知情之蔡許春梅至銀行取款一百
      五十萬元予陳宏明，因認被告黃蘭香亦涉有刑法第三百三十九條第一項之詐欺
      取財罪等語。
  二、公訴人認被告黃蘭香涉有前開罪嫌，無非以許秋菊之指訴，及陳宏明用以交付
      許秋菊供作投資擔保為主要依據。訊之被告黃蘭香則堅決否認共謀，辯稱其因
      找不到定存單而辦理掛失，並因陳宏明向其借款，而決定將定存單提前解約，
      不知定存單係夾放於存摺內；直至本件事發後，陳宏明始告知郵局存單並非遺
      失，而係摺疊夾入銀行存摺內，惟其業已取出使用，並要求黃蘭香配合應訊，
      始於警訊時供稱為繳房屋貸款而辦理掛失提領等語。
  三、經查，被告黃蘭香為申請支票存款帳戶借予陳宏明使用，而於八十八年五、六
      月間將存摺交給陳宏明，並為借款予其使用而辦理提前解約之事實，業據陳宏
      明供明在卷；且被告黃蘭香確於八十八年六月二十四日，在臺灣土地銀行南港
      分行開立支票存款帳戶，亦有該行九十年十月二十四日港存字第九０００四三
      一號函在卷可憑。又黃蘭香確因有存款到期，辦理轉存、續存而取得前開郵局
      定存單，業經其提出存摺紀錄為證，並有南港郵局九十年十月十二日營九０五
      ０六０九八字第００四號函（附存簿及定期儲金交易明細）可憑。參以該二紙
      郵局定存單之掛失、解約日期為八十八年五月二十四日及同年六月十一日，距
      陳宏明等持以詐騙許秋菊之時間約五月；若謂彼等係有意共謀取得無效之郵局
      定存單，以詐欺許秋菊，亦無庸如此提早預備，徒增於許秋菊進行徵信時，遭
      其發現之可能。況且被告黃蘭香除於陳宏明等詐得款項後，在八十八年十一月
      二十八日陪同渠等前往許秋菊住處還款四十七萬元外，並未直接與許秋菊接觸
      ，亦未對之誆稱投資或保證擔保資力，業經許秋菊陳明在卷；是僅依被告陳宏
      明擅自取用黃蘭香業已掛失作廢之郵局定存單，亦難遽認被告黃蘭香與被告陳
      宏明、郭惠珍間具有詐欺取財之共同犯意。被告黃蘭香辯稱不知情，亦未參與
      云云，非無可採。本件既不能證明被告黃蘭香犯罪，自應諭知無罪之判決。
據上論斷，應依刑事訴訟法第二百九十九條第一項前段、第三百零一條，刑法第二條
第一項前段、第二十八條、第三百三十九條第一項、第三百三十七條、第五十五條、
第四十一條第一項、第七十四條，罰金罰鍰提高標準條例第一條前段、第二條，判決
如主文。
本案經檢察官黃兆揚到庭執行職務
中     華     民     國     九 十     年     十 二     月     十三     日
                                      臺灣臺北地方法院刑事第五庭
                                          法  官    劉方慈
右正本證明與原本無異。
如不服本判決，應於判決送達後十日內，向本院提出上訴狀。
                                          書記官    殷玉芬
中     華     民     國     九 十     年     十 二     月     十七     日
刑法第三百三十九條
一意圖為自己或第三人不法之所有，以詐術使人將本人或第三人之物交付者，處五年
  以下有期徒刑、拘役或科或併科一千元以下罰金。
二以前項方法得財產上不法之利益或使第三人得之者亦同。
三前二項之未遂犯罰之。

司法院資訊處製作；財團法人民間司法改革基金會備份。
